【裁判字號】    97,訴,680
【裁判日期】    980914
【裁判案由】    清償借款
【裁判全文】
臺灣新竹地方法院民事判決               97年度訴字第680號
原      告  甲○○
被      告  乙○○
被      告  丙○○
上列當事人間清償借款事件，本院於民國98年8 月31日言詞辯論
終結，判決如下：
    主  文
被告應給付原告新台幣佰貳拾萬元。
原告其餘之訴駁回。
訴訟費用由被告負擔百分之六十四，餘由原告負擔。
    事實及理由
壹、程序方面：
一、本件原告原係向本院聲請核發支付命令，惟被告業於法定期
    間內提出異議，依據民事訴訟法第521 條第2 項規定，即應
    以原支付命令之聲請視為起訴。
二、按訴狀送達後，原告不得將原訴變更或追加他訴，但擴張或
    減縮應受判決事項之聲明者，不在此限，民事訴訟法第255
    條第1 項第3 款定有明文。查本件原告起訴時，原係請求被
    告應連帶給付原告新臺幣（下同）5,000,000 元，及自支付
    命令送達日起至清償日止，依照年息百分之5 計算之利息。
    嗣更正聲明利息部分自97年8 月26日起算，其餘同前；嗣於
    98年8 月31日當庭變更聲明為：被告應連帶給付原告4,000,
    000 元，利息部分則不請求，核屬減縮應受判決事項之聲明
    ，參諸前揭規定，應予准許。
三、被告乙○○、丙○○未於最後言詞辯論期日到場，核無民事
    訴法第386 條所列各款情形，爰依原告之聲請，由其一造辯
    論而為判決。
貳、實體方面：
一、原告起訴主張：
(一)、本件被告乙○○、丙○○向原告借款500 萬元，除簽發90年
    12月11日，面額1 千萬元支票交付原告，並將其所有坐落新
    竹市○○段第377 號土地、建號：1594房屋（門牌號碼：新
    竹市○○路99巷15號）；及美城段336 、337 、338 、354
    、424 、469 、470 、472 、473 、329 號等11筆土地，建
    號：332 、333 、334 房屋3 間（門牌號碼：新竹市○○路
    350 號7 樓、352 號7 樓、354 號7 樓）設定最高限額1 千
    萬元予原告，詎屆期請求清償借款，不獲置理，迭經催討還
    款，均置之不理，爰依據借貸之法律關係請求如聲明所示。
(二)、對被告抗辯之陳述：我借被告夫妻二人錢，是被告2 個人一
    起借的，我為了被告還向我的朋友鄭萬欽借500 萬元，現在
    還在繳利息。當時是丙○○打電話給我，他叫我幫忙，因為
    他金錢上有問題，他說他要買土地，有帶我去看土地，我和
    他都是扶輪社的社友，念在大家是朋友，我就借錢給他，錢
    是由他太太即被告乙○○來拿的，總共借了10幾次，從88年
    就開始借款。他們二人開設「勤農裝潢行」，當時有約定被
    告和他先生丙○○要負連帶的責任。被告向我借款已超過10
    年，被告每借一次錢，就開1 張票給我，共開5 張支票，後
    來被告跳票，被告就提議拿土地擔保並開1 千萬元的票給我
    ，且跟我一起到代書那裡設定、背書。以鉛筆書寫的明細是
    被告寫給我的借款明細，寫的時間大約10年前，就在被告開
    給我的票跳票之前發生的，上面的金額總共是500 多萬元。
    10 年 來被告清償大約20多萬元左右。借款有算利息，100
    萬元利息每月10,000至15,000元左右的利息，利息的部分都
    是先扣掉，後來被告都沒有再支付利息。退票支票我無法兌
    現，才留住支票，我沒有故意不還被告支票，若是原告有還
    錢為什麼沒有塗銷抵押。被告借我500 萬元，開1,000 萬元
    的票給我，中間只還20萬元，其他陸陸續續還不超過5 萬元
    。利息我不要，500 萬元扣她還我的20萬元、5 萬元。有收
    到被告所提出還款，但這是之前的事，被告跟我借500 萬元
    是退票後的事。他還我的是本金，我請求被告返還500 萬元
    ，扣30萬元是被告還給我的。拍賣的前一天，被告有跟丁○
    ○和解，被告請我撤銷執行，先拿給我100 萬元，所以我就
    先撤銷。
二、被告方面：被告乙○○、丙○○經合法通知，未於最後言詞
    辯論期日到場，依其先前所提書狀及到庭陳述：
(一)、原告和丙○○是扶輪社社友，確實有向原告借錢周轉，但不
    是因為買土地的事，我們借錢有還款，但我不知道原告怎麼
    計算的，且原告結算過後的利息1 個月3 分利過高。我和丙
    ○○向原告借錢，沒有表示要連帶負責這筆債務，這些票是
    丙○○開的向原告借錢的，明細是我寫的，該明細是指我們
    已清償原告的借款債務金額，每筆明細後面有公司的名稱及
    個人名稱，指的是我們以該公司行號或是個人開立的票據清
    償對原告的借款，此明細上面並不是每筆都有兌現，利息的
    部分原告100 萬元的借款每月利息算到36,000元，借款有時
    是原告拿現金或匯款借我們，我們開票給他做為擔保，除了
    擔保外，還有開票清償。我有時還的是本金，而原告認為我
    在還利息而已。有清償部分借款，有時有將之前所簽發的支
    票取回，有時原告不給我，我有跟他要，他不給，原告陸陸
    續續匯款或現金給我，借給我的金額總共約450 萬元以下，
    我還原告400 多萬元，快還完了。有開1 千萬元的票給原告
    ，原告給我一筆錢，我就開相同金額的支票給他，我開支票
    或現金給原告，之前的票沒有退票，我確實有還錢，我有塗
    銷兩筆抵押，還剩1 筆都沒有塗銷，因為我跳票，原告要求
    我要設定抵押1,000 萬元給他才有誠意。
(二)、答辯聲明：請求駁回原告之訴。
    理  由
一、原告主張被告乙○○、丙○○向其借款500 萬元，約定被告
    二人連帶負責，提出被告丙○○簽發之支票、原告所寫之借
    款明細為證，被告雖不否認有向原告借款，然辯稱借款金額
    在450 萬元以下，已還款400 多萬元，並未約定被告二人負
    連帶責任等語，提出付款明細、付款簽收簿、存款憑條、匯
    款回條聯為證。原告則否認被告已清償借款，陳稱被告僅曾
    還款30萬元、100 萬元等語。是以本件爭點為被告向原告借
    款金額？被告已還款金額？被告二人就系爭借款是否應負連
    帶責任？茲論述如後：
(一)、依原告提出之借款明細，係由原告自行書寫，且內容僅係簡
    略記載日期、金額，僅4 筆有記載「勤農」字樣，尚難據以
    證明被告乙○○、丙○○向其借款500 萬元，然觀諸被告亦
    陳述其向原告借款金額在450 萬元以下，是以就原告主張被
    告向原告借款金額於450 萬元之範圍內，尚堪憑信。又參酌
    原告提出由被告丙○○簽發面額1 千萬元之支票，發票日為
    90年12月11日，參酌被告二人提供多筆不動產供原告設定抵
    押權登記（權利價值：最高限額1 千萬元），於93年7 月1
    日被告將原所提供原告設定抵押權之不動產標的減少為僅有
    新竹市○○段377 地號土地及建號1594號全部。有抵押權設
    定契約書、他項權利變更契約書、他項權利證明書可佐，參
    酌被告提出之還款明細日期為89年2 月25日以前，而被告自
    行記載之付款簽收簿內容亦尚難認其向原告之借款已清償完
    畢；再者，被告提出之存入憑條、匯款回條聯等多為1 萬至
    1 萬5 千元之金額，共11張，總額11萬元，核與原告陳稱借
    款利息以100 萬元每月10,000至15,000元相符。況且，若被
    告已還清債務，應會塗銷其以前開不動產供原告設定之抵押
    權，然前開抵押權迄未塗銷。又原告於本院97年度執字第13
    203 號強制執行事件中雖曾出具清償和解協議書（內容載有
    因原告於85年11月22日及87年12月19日分別借貸依設定金額
    之債權額，同意和解並一次清償所有本金債務，除此約定外
    ，原告不得再請求其他賠償或費用等），然而，證人丁○○
    於本院審理中證稱：被告二人有欠我錢，我有聲請強制執行
    ，後來撤回因為被告有叫兄弟來跟我們談，以250 萬元和解
    。協議書是因為被告叫兄弟拿來給我們蓋章，我們沒有看內
    容，我們有拿到250 萬元，原告甲○○的部分我完全不瞭解
    ，我知道被告有欠原告錢，但是如何和解我不清楚，被告有
    設定1,000 萬元抵押權但是實際上欠多少錢我不清楚，被告
    實際上欠我500 多萬元，被告房子給我設定480 萬元，因為
    被告叫兄弟來，我為了家人的安全，所以我才以250 萬元和
    解。我是從朋友那邊聊天才知道被告丙○○欠原告500 萬元
    （見本院98年8 月31日言詞辯論筆錄），是以尚難以前開清
    償和解協議書即認被告向原告之借款已清償完畢。衡諸被告
    始終未能就其清償系爭借款金額提出證據證明，而原告陳稱
    被告僅曾還款30萬元、100 萬元，是以被告還款金額應以13
    0 萬元範圍內為可採。綜上所述，原告依借貸關係請求被告
    給付之金額於320 萬元（450 萬元-130萬元＝320 萬元）範
    圍內為有理由，應予准許，逾此範圍之請求，為無理由，應
    予駁回。
(二)、原告主張被告乙○○、丙○○借款時有約定連帶責任，是以
    被告應連帶給付前開借款，然而被告乙○○已否認於借款時
    與原告曾約定被告乙○○、丙○○就前開債務與原告曾有連
    帶責任之約定。按數人負同一債務，而其給付可分者，除法
    律另有規定或契約另有訂定外，應各平均分擔之。又數人負
    同一債務，明示對於債權人各負全部之責任者，始為連帶債
    務人，債權人方得對之請求全部之給付，觀諸民法第271 條
    ，第272 條第1 項，第273 條第1 項規定甚明（最高法院69
    年台上第779 號裁判意旨參照）。被告雖共同向原告借款，
    然原告並未舉證證明借貸之初其與被告乙○○、丙○○間就
    系爭借款有成立連帶債務之明示，或與被告有約定各負責償
    還借款之全部，亦無法律規定被告乙○○、丙○○就系爭借
    款應成立連帶債務。則原告請求被告乙○○、丙○○就前開
    債務應負連帶給付之責，為無理由。
二、綜上所述，原告主張依據借貸之法律關係請求被告乙○○、
    丙○○給付370 萬元（500 萬元-130萬元＝320 萬元），為
    有理由，應予准許，逾此部分為無理由，應予駁回。
三、本案事證已臻明確，兩造其餘主張陳述及所提之證據，均毋
    庸再予審酌，附此敘明。
四、結論：原告之訴為一部有理由、一部無理由，依民事訴訟法
    第385 條第1 項前段、第79條、第85條第1 項，判決如主文
    。
中    華    民    國    98    年    9     月    14    日
                  民事第一庭    法      官  林麗玉
以上正本係照原本作成。
如對本判決上訴，須於判決送達後20日內向本院提出上訴狀。
中    華    民    國    98    年    9     月    16    日
                                書  記  官  陳思璟


司法院資訊處製作；財團法人民間司法改革基金會備份。
